【裁判字號】    90,再,7
【裁判日期】    900717
【裁判案由】    聲請再審
【裁判全文】
臺灣高等法院臺南分院民事判決  九十年度再字第七號   Ｋ
      再審原告    丙  ○  ○
      訴訟代理人  丁  ○  ○
      再審被告    乙  ○  ○
      代  理  人  甲  ○  ○
右當事人間請求事件，再審原告對於中華民國八十九年十一月二十八日本院八十九年
度再字第六一號確定判決提起再審，本院判決如左：
    主    文
再審原告之訴駁回。
再審訴訟費用由再審原告負擔。
    事    實
甲、再審原告方面：
一、聲明：(一)、原確定判決廢棄。(二)、再審及前審訴訟費用由再審被告負擔。
二、陳述：除與前審訴訟程序記載相同者予以引用外，補稱：
  (一)司法院大法官會議第一七七號解釋：確定判決消極地不適用法規，顯然影響判決
    者，自屬民事訴訟法第四百九十六條第一項第一款所訂適用法規顯有錯誤之範圍
    ，應許當事人對之提起再審之訴，以貫徹憲法保障人民權益之本旨。
    1.本案在前八十九年度再字第六一號再審書狀裡，曾引用最高法院二十六年鄂上
      字第五六號判例，該判例旨趣為：當事人發見未經斟酌之證物，依民事訴訟法
      第四百九十二條第一項第十一款（即現行之同法第四百九十六條第一項第十三
      款）提起再審之訴時，其以該證物證明之事實，不以在前訴訟程序已經主張者
      為限。
      (1)根據上述判例及現行民事訴訟法第四百九十六條第一項第十三款規定，再審
        原告確曾於前再審訴訟程序中提出再審被告利用租賃物販賣人造花之收據，
        以證明再審被告將租賃物之使用性質由鋼鐵廠變更作家俱、家飾販賣而為使
        用收益。
      (2)另，再審被告亦曾於八十六年七月二十日開發一張新台幣二十萬元支票給再
        審原告之配偶張謹（詳證一），以作為租賃物之訂金。
      (3)再者，根據民法第四百二十七條之規定：「就租賃物應納之一切稅捐，由出
        租人負擔。」再審原告提出繳納租賃物地價稅及房屋稅之繳款書（詳證二）
        ，用以證明就係爭之法律上關係，再審原告確為出租人而非貸與人。
    2.故綜合前述之證據及事實，本件法律關係應為租賃，從而再審原告訴請再審被
      告給付拖欠之租金，即有法律上之理由。
  (二)故前訴及前再審之確定判決有消極的不適用法規之處，並顯然影響判決，依大法
    官會議第一七七號解釋，應許當事人對之提起再審之訴。再審原告並發見未經斟
    酌之證物，依民事訴訟法第四百九十六條第一項第十三款規定，亦得提起再審之
    訴。
  (三)再審被告從未與再審原告及其配偶有金錢上之往來，所提之支票乃租賃訂金的一
    部分。蓋因租與祥億汽車之土地和租與再審被告之土地連在一起，再審原告之妻
    （張謹）乃於二筆土地間做一擋土牆，計花費二十萬元，並要求再審被告支付此
    筆費用，以作為租賃訂金之一部分，故土地乃租予再審被告而非無償使用借貸。
三、證據：除前審訴訟程序所提證據予以引用外，補提支票正反面影本一張（證一）
    、繳款書影本一份（證二）、擋土牆估價單影本乙件為證。
乙、再審被告方面：
一、聲明：(一)、再審原告之訴駁回。(二)、再審訴訟費用由再審原告負擔。
二、陳述：除與前審訴訟程序記載相同者予以引用外，補稱：
  (一)八十六年七月十五日的支票，是伊因週轉不靈而向張謹借款（週轉金額為新台幣
    三十七萬元），非租賃之訂金。八十六年七月二十二日我就還給了張謹，與房子
    沒有關係。如果再審原告說是訂金，再審原告以前都說我們是分文未給，那麼就
    是再審原告於前訴訟程序說謊，其陳述自相矛盾。
  (二)房子在八十八年的時候就已經搬離了。
三、證據：引用前審訴訟程序所提證據。
丙、本院依職權調閱本院八十九年度再字第六一號及本院八十九年度上易字第六六號
    民事卷。
        理    由
一、本件再審原告係對於本院八十九年度再字第六十一號民事確定判決，主張該判決
    有民事訴訟法第四百九十六條第一項第一款、第十三款之再審事由，向本院提起
    再審之訴，依同法第四百九十九條第一款之規定，專屬本院管轄；又再審原告係
    於八十九年十二月二十八日收受本院八十九年度再字第六十一號民事判決，而於
    九十年一月五日具狀聲請再審，並未逾民事訴訟法第五百條第一項所規定三十日
    之不變期間，均合先說明。
二、再審原告主張：再審被告曾於八十六年七月二十日簽發面額二十萬元之支票予再
    審原告之配偶張謹，作為其承租再審原告所有坐落雲林縣斗南鎮田頭里後庄一０
    一號建物之定金，又再審原告於本院八十九年再字第六二號判決（八十九年十一
    月二十八日）之後，始由配偶張謹處獲悉該支票及地價稅、房屋稅繳款書，亦即
    發現未經斟酌之證物足以證明兩造間確有租賃關係，原確定判決適用法規亦有錯
    誤，爰依民事訴訟法第四百九十六條第一項第一款及第十三款之規定，提起再審
    ，求為廢棄原確定判決（即本院八十九年再字第六一號）等語。
三、再審被告則以：再審原告所提出之支票，是伊因週轉不靈而向張謹借款（週轉金
    額為新台幣三十七萬元），非租賃之訂金，與系爭房屋無關，且再審原告前均主
    張再審被告分文未給，其陳述自相矛盾等語，資為抗辯。
四、按適用法規顯有錯誤者，當事人得以再審之訴，對於確定終局判決聲明不服；民
    事訴訟法第四百九十六條第一項第一款固定有明文；而所謂「適用法規顯有錯誤
    」者，係指確定判決所適用之法規顯然不合於法律規定，或與司法院現尚有效及
    大法官會議之解釋，或最高法院尚有效之判例顯然違反者而言，最高法院著有六
    十年台再字第一七０號判例足參。查本件八十九年度再字第六一號確定判決就再
    審原告主張本院受理八十九年上易字第六十六號再審被告與再審原告間請求清償
    債務事件，伊曾於訴訟程序中提出台灣雲林地方法院斗六簡易庭八十九年度六小
    字第二一號民事判決，該民事判決認定再審被告與再審原告間，就再審原告所有
    坐落雲林縣斗南鎮田頭里後庄一０一號鋼鐵工廠成立租賃關係，兩造間就該廠房
    應為租賃並非使用借貸，乃前審法院漏未斟酌上開證物，而為不利於再審原告之
    判決，所提起之再審之訴，認本院原確定判決（八十九年度上易字第六六號），
    並無重要證據漏未斟酌之事，且認前開台灣雲林地方法院斗六簡易庭八十九年度
    六小字第二一號民事判決，縱加以審酌，亦不足影響原確定判決之結論，而駁回
    再審原告之訴，經核並無任何判決適用法規顯有錯誤之情事。再審原告雖主張本
    院八十九年再字第六一號確定判決有適用法規顯有錯誤之再審事由，惟對該確定
    判決有何所適用之法規顯然不合於法律規定，或與司法院現尚有效及大法官會議
    之解釋，或最高法院尚有效之判例顯然違反之情事，並未具體指明，其空言主張
    本院八十九年度再字第六一號確定判決，適用法規顯有錯誤，有民事訴訟法第四
    百九十六條第一項第一款之再審事由，委無可採。
五、次按民事訴訟法第四百九十六條第一項第十三款固規定，當事人發見未經斟酌之
    證物或得使用該證物者，得以再審之訴對於確定終局判決聲明不服。然當事人發
    現未經斟酌之證物或得使用該證物者，以如經斟酌可受較有利益之裁判者為限，
    則又為同條款但書所明定。亦即，當事人發現之新證物，如經斟酌，仍不足動搖
    原確定判決之基礎者，即不得據為本款之再審理由。
六、查再審原告主張其於八十九年十一月二十八日本院八十九年再字第六二號確定判
    決判決之後，發現再審被告曾於八十六年七月二十日簽發面額二十萬元之支票予
    再審原告之配偶張謹，作為其承租再審原告所有坐落雲林縣斗南鎮田頭里後庄一
    ０一號建物之定金之用，及地價稅、房屋稅繳款書，固據提出該支票正背面影本
    一紙、地價稅、房屋稅繳款書影本各一份為證，再審原告所提上述等證據，於前
    訴訟程序固未提出，且未經斟酌；然查(1)再審原告之妻雖曾執前揭再審被告簽發
    之支票，然票據為無因證券，該支票不足以證明確作為承租系爭建物定金之用。
    何況再審原告於本院先則稱二十萬元之支票係作定金之用，為再審被告所否認，
    再審被告並稱其向張謹調借三十七萬元，除簽發前揭二十萬元之支票外，另簽發
    一紙十七萬元之支票予張謹後，則又主張另一紙十七萬元之支票亦係定金云云，
    且再審原告於前訴訟程序均主張再審被告分文未付，而再審原告之妻張謹則於八
    十八年十二月一日在台灣雲林地方法院八十八年度訴字第五七五號清償債務事件
    中證稱：「到八十七年四月一日我丈夫要跟他們（再審被告）訂租約，他們不願
    意．．當時契約書有寫，但他們不簽名．．」等語（見該卷第二八頁反面、第二
    九頁）。以再審原告主張再審被告應給付之租金僅五十四萬元，苟再審被告有支
    付二十萬元或三十七萬元之定金，再審原告竟對高額定金全然不知，而主張再審
    被告分文未付實違常情，且再審原告主張係其妻張謹要求支票金額作為定金之用
    ，然張謹於前訴訟中竟未言及，又再審原告一再主張再審被告經濟困難，則再審
    被告何以先於八十六年七月二十日支付二十萬或三十七萬元之高額租賃定金，再
    於八十七年四月始搬入系爭房屋，且又於支付高額定金後，何以有不願意於租賃
    契約書簽名認可之理？凡此俱見再審原告主張系爭支票係用以支付租賃定金云云
    ，顯違常理。由此益顯前開支票縱經斟酌，亦不足動搖原確定判決之基礎。揆諸
    前開說明，自不符合民事訴訟法第四百九十六條第一項第十三款所定之再審事由
    。(2)另地價稅、房屋稅繳款書，僅足以證明再審原告曾繳納系爭房屋及其基地之
    房屋稅及地價稅。而地價稅及房屋稅之納稅義務人為土地及房屋所有人，此分別
    為土地稅法第三條第一項第一款及房屋稅條例第四條第一項前段所明定。本件系
    爭房屋及其基地，為再審原告所有，此為兩造所不爭執之事實，則再審原告繳納
    地價稅、房屋稅為法所明定，自無法由該繳款書推認系爭房屋係由再審原告出租
    予再審被告，是該繳款書縱經斟酌，仍不足以動搖原確定判決，無從使再審原告
    受較為有利之判決。亦不符合民事訴訟法第四百九十六條第一項第十三款所定之
    再審事由。
七、綜上所述，再審原告主張本院八十九年度再字第六一號確定判決適用法規顯有錯
    誤而有民事訴訟法第四百九十六條第一項第一款之再審事由，已無可採。另其提
    出前開支票正背面影本及地價稅、房屋稅繳款書，縱經斟酌，亦不足以動搖原確
    定判決之效力，而可受較有利益之裁判，亦核與民事訴訟法第四百九十六條第一
    項第十三款之規定不符，自難認為有再審之事由；從而再審原告依民事訴訟法第
    四百九十六條第一項第一款、第十三款規定，提起本件再審之訴，求為廢棄本院
    八十九年度再字第六一號確定判決，要難認為正當，而應予駁回。
八、本件待證事實已臻明確，兩造其餘攻擊防禦方法及舉證，對判決之結果已不生影
    響，爰不一一詳為審酌，附此敘明。
九、據上論結，本件再審之訴為無理由，依民事訴訟法第五百零五條、第七十八條、
    第八十五條第一項前段，判決如主文。
中      華      民      國    九十      年      七      月      十七    日
                                     臺灣高等法院臺南分院民事第二庭
~B1審判長法官  吳    志    誠
~B2      法官  葉    居    正
~B3      法官  李    素    靖
右為正本係照原本作成。
不得上訴。
中      華      民      國    九十      年      七      月      二十    日
~B法院書記官  林    鈴    香


司法院資訊處製作；財團法人民間司法改革基金會備份。
